【裁判字號】    98,簡上,150
【裁判日期】    990330
【裁判案由】    清償債務
【裁判全文】
臺灣桃園地方法院民事判決             98年度簡上字第150號
上  訴  人  乙○○
被  上訴人  富邦資產管理股份有限公司
法定代理人  丁○○
訴訟代理人  丙○○
            甲○○
上列當事人間請求清償債務事件，上訴人對於中華民國98年8 月
31日本院桃園簡易庭98年度桃簡字第658 號第一審判決提起上訴
，本院於民國99年3 月9日言詞辯論終結，判決如下：
    主  文
原判決廢棄。
被上訴人在第一審之訴駁回。
第一、二審訴訟費用由被上訴人負擔。
    事實及理由
一、本件被上訴人主張：
  (一)上訴人於民國87年5 月25日與富邦商業銀行股份有限公司（
    下稱富邦商銀）簽訂信用卡使用契約，依約上訴人得持富邦
    商銀交付之信用卡於特約商店記帳消費，並應於當期繳款截
    止日前給付應繳款項，逾期則應按週年利率百分之17.5計算
    利息，並按上開利率百分之10計算違約金，詎上訴人未依約
    清償，債務視為全部到期。嗣富邦商銀於94年1 月1 日與台
    北銀行股份有限公司（下稱台北銀行）合併，富邦商銀為消
    滅銀行，台北銀行為存續銀行，並於合併後變更公司名稱為
    台北富邦商業銀行股份有限公司（下稱北富銀），北富銀並
    於94年9 月15日將上開債權讓與被上訴人，爰依信用卡契約
    及債權讓與之法律關係，請求上訴人給付尚欠本息合計新台
    幣（下同）106,345 元，其中83,500元自93年9 月27日起至
    清償日止，按週年利率百分之17.5計算之利息，暨按上開利
    率百分之10計算之違約金。
  (二)上述消費項目中，除分期給付之消費項目外，於88年4 月17
    日、8 月24日、9 月25日、12月30日皆有單獨之消費款項，
    倘上訴人之信用卡遭人盜刷，上訴人理應會報案並掛失，盜
    刷者亦為避免持卡人發現遺失而密集消費，然本件上訴人未
    報警、掛失，反繼續使用達8 月之久，實與盜刷情形不符。
    又上訴人對於89年2 月29日及3 月27日尚有還款一節未有爭
    執，縱有盜刷情事，亦應在89年3 月27日之後。
  (三)原審判決被上訴人全部勝訴，上訴人不服提起上訴，被上訴
    人則於本院為答辯聲明：上訴駁回。
二、上訴人則抗辯：
  (一)上訴人於89年11月3 日至98年3 月20日入監服刑，此段期間
    無法消費；又該信用卡久未使用，可能已遺失；且現今剛出
    監，生活困難，無力清償。
  (二)88年、89年間，全台各處偽卡盜刷集團猖獗，上訴人於87年
    5 月25日至88年4 月16日間，每月之消費帳單與繳費皆正常
    ，惟此後之帳單經常暴增不明款項，上訴人當時曾數次向富
    邦商銀反應，富邦商銀均置之不理，且未作適當處置，故上
    訴人誤以為帳單列錯，嗣富邦商銀多次催繳，上訴人則多次
    要求提出消費之簽單以供查核。富邦商銀為發卡機構卻未能
    嚴格把關刷卡之流程，理應自負遭盜刷之損失，被上訴人請
    求之消費款，非上訴人簽名消費，被上訴人應盡舉證之責，
    提出消費簽名單據以證明請求之款項為上訴人所簽名消費。
  (三)上訴聲明：
  1.原判決廢棄。
  2.被上訴人在第一審之訴駁回。
三、本院之判斷：
  (一)被上訴人主張上訴人於87年5 月25日與富邦商銀簽訂信用卡
    使用契約，富邦商銀合併後變更為北富銀後，於94年9 月15
    日將債權讓與被上訴人等語，業據其提出信用卡申請書暨約
    定條款、債權讓與證明書為證（參見本院98年度司促字第12
    512 號卷第5 、12頁），亦為上訴人所不爭執，堪信為真實
    。被上訴人復主張上訴人持信用卡於特約商店記帳消費後，
    未依約清償，故請求上訴人給付尚欠本息合計106,345 元，
    及其中83,5 00 元自93年9 月27日起至清償日止，按週年利
    率百分之17.5計算之利息，暨按上開利率百分之10計算之違
    約金等情，為上訴人所否認，並執前詞置辯。
  (二)按持卡人依其與發卡機構所訂立之信用卡使用契約，取得使
    用信用卡向特約商店簽帳消費之資格，並對發卡機構承諾償
    付帳款，而發卡機構則負有代持卡人結帳，清償簽帳款項之
    義務。此種持卡人委託發卡機構付款之約定，具有委任契約
    之性質，倘持卡人選擇以循環信用方式繳款，就當期應償付
    之帳款僅繳付最低應繳金額，其餘應付款項由發卡機構先行
    墊付，持卡人則依約定給付循環利息者，又具有消費借貸契
    約之性質。信用卡使用契約既具有委任契約之性質，則發卡
    機構處理信用卡簽帳款之清償債務事務時，依民法第535 條
    規定，應依持卡人之指示為之。而持卡人在簽帳單上簽名，
    可視為請求代為處理事務之具體指示，若特約商店就簽帳單
    上之簽名是否真正，未盡核對之責，發卡機構竟對之為付款
    ，其所支出之費用，尚難謂係必要費用，自難依民法第546
    條第1 項規定向持卡人請求償還，從而持卡人如主張信用卡
    係因遺失、被盜而被冒用、盜用，除發卡機構能證明持卡人
    有消費行為，或就其簽名之真正，特約商店已盡核對責任外
    ，尚不得請求持卡人償還墊款（最高法院89年度台上字第16
    28號判決意旨參照）。本件上訴人既抗辯信用卡被盜用，則
    被上訴人即應就上訴人有消費行為，或就消費簽單上簽名之
    真正，特約商店已盡核對之責等節負舉證責任，縱簽單保存
    期間6 個月係信用卡交易實務上之慣例，亦不因而減輕發卡
    機構或受讓此種債權者之舉證責任，若簽單保存有其成本，
    難以長期保存，發卡機構自應於簽單保存期間內儘速請求償
    還，抑或將尚未償還債權之簽單延長其保存期限，而不應將
    簽單逾保存期限銷毀所生無從舉證之不利益，歸諸持卡人負
    擔。
  (三)經查，被上訴人雖提出信用卡消費明細影本、富邦銀行連線
    作業系統中心信用卡作業系統歷史交易明細查詢影本等為證
    （參見本院卷第41、42頁），然上開文件並未能證明墊付系
    爭消費款係依上訴人指示為之，被上訴人復於本院審理中自
    陳：「已經逾越6 個月保存期間，簽單已無保留」（參見本
    院卷第29頁），顯見被上訴人對於上訴人有消費行為，或就
    消費簽單上簽名之真正，特約商店已盡核對之責等節並未能
    舉證以實其說，是被上訴人主張上訴人有上述消費款項未清
    償云云，尚乏所據，自難採信。
四、綜上所述，被上訴人主張上訴人應給付被上訴人106,345 元
    ，及其中83,500元自93年9 月27日起至清償日止，按週年利
    率百分之17.5計算之利息，暨按上開利率百分之10計算之違
    約金，為無理由，不應准許。原審就上開部分為上訴人敗訴
    之判決，尚有未洽。上訴意旨指摘原判決不當，求予廢棄改
    判，為有理由。爰由本院予以廢棄改判，如主文第2 項所示
    。
五、本件事證已臻明確，兩造間其餘攻擊及防禦方法，經本院審
    酌後，核與本判決結果不生任何影響，爰不一一予以論述，
    附此敘明。
六、據上論結，本件上訴為有理由，依民事訴訟法第436 條之1
    第3 項、第450 條、第78條，判決如主文。
中    華    民    國    99    年     3    月    30    日
                  民事第一庭審判長法  官  郭琇玲
                                  法  官  陳振嘉
                                  法  官  林哲賢
以上正本證明與原本無異
本判決不得上訴。
中    華    民    國    99    年    3     月    31    日
                                  書記官  陳佳彬

司法院資訊處製作；財團法人民間司法改革基金會備份。
